臺灣高等法院民事判決
109年度上字第1477號
上  訴  人  欣榮超級市場股份有限公司


法定代理人  張憲忠  
訴訟代理人  莊乾城律師
被 上訴 人  劉游阿梅
訴訟代理人  吳宜財律師
複 代理 人  謝玉山律師

上列當事人間請求繼續審判事件，上訴人對於中華民國109年9月
17日臺灣臺北地方法院109年度續字第1號第一審判決提起上訴，
本院於110年4月27日言詞辯論終結，判決如下：
    主      文
上訴駁回。
第二審訴訟費用由上訴人負擔。
    事實及理由
一、上訴人主張：兩造於民國109年7月16日就原法院109年度訴
    字第3774號請求交付帳冊等事件（下稱訟爭事件）成立訴訟
    上和解（下稱系爭和解），約定伊應將如附表一所示之文件
    （自86年9月8日起至109年6月11日止）之文件置放於伊公司
    登記地址，供相對人及相對人代表伊所選任之律師、會計師
    共同以影印、抄錄方式（如為電磁紀錄，並得以複製檔案方
    式）攜回查閱。惟伊自始未持有附表一所示部分文件，或業
    經銷燬、佚失而客觀不存在之情形，系爭和解係以不能之給
    付為標的，依民法第246條第1項本文規定應屬無效；被上訴
    人復於109年8月27日具狀（下稱系爭書狀）承認，並同意繼
    續審判之請求，已生認諾之效力等情。爰依民事訴訟法第38
    0條第2項之規定，求為命訟爭事件繼續審判之判決。
二、被上訴人則以：系爭和解並無上訴人所主張係以自始客觀不
    能為標的而無效之情形，伊收受開庭通知後誤認原法院認同
    有給付不能而應繼續審判，始以此前提預先擬具系爭書狀，
    惟系爭書狀業已當庭撤回，伊經法院闡明後即表明不同意繼
    續審判，不發生認諾之效力等語，資為抗辯。
三、原審為上訴人敗訴判決，上訴人不服，提起上訴，其聲明：
    ㈠原判決廢棄。㈡請求原法院就訟爭事件繼續審判。被上訴人
    則答辯聲明：上訴駁回。
四、下列事項為兩造所不爭執，應可信為真實（見本院卷第52頁
    ）：
　㈠兩造間因訟爭事件於109年7月16日成立系爭和解。
　㈡系爭和解內容為：⒈上訴人應將如附表一所示之文件（自86年
    9 月8日起至109年6月11日止）之文件置放於上訴人公司登
    記地址，供被上訴人及被上訴人代表上訴人選任之律師、會
    計師共同以影印、抄錄方式（如為電磁紀錄，並得以複製檔
    案方式）攜回查閱。⒉兩造其餘請求拋棄。　
五、兩造之爭點如下：
  ㈠上訴人主張系爭和解係以不能之給付為標的而無效，請求繼
    續審判，是否有理由？
  ㈡上訴人主張被上訴人對本件訴訟標的為認諾，請求繼續審判
    ，是否有理由？
六、茲就兩造之爭點，說明本院之判斷如下：　　
  ㈠系爭和解並無以不能之給付為標的，上訴人執此主張系爭和
    解有無效之事由存在，非有理由：
  ⒈按和解有無效或得撤銷之原因者，當事人得請求繼續審判，
    民事訴訟法第380條第2項定有明文，此之無效或得撤銷之原
    因，包含訴訟法及實體法上之原因。至無效或得撤銷原因之
    有無，依和解成立時決之，不包括和解成立前存在或和解成
    立後發生之事由在內。又民法第246條第1項前段規定，以不
    能之給付為契約之標的者，其契約為無效，所稱不能之給付
    ，係指依社會通常觀念，債務人應為之給付，自始不能依債
    務本旨實現之謂（最高法院88年度台上字第2023號判決意旨
    參照）。　
　⒉上訴人主張：公司之會計憑證、各項會計帳簿及財務報表， 
    依商業會計法第38條第1項、第2項之法定保存年限依序為5 
     年、10年，勞工工資清冊依勞動基準法第23條第2項規定，
    保存年限為5年，因之系爭和解附表一所示之部分文件已銷
    毀，無法提供，且伊公司登記址係向台北市市場處承租，業
    經收回，相關簿冊存放於會計師事務所，系爭和解顯有給付
    不能情事，依民法第246條第1項規定應為無效云云。惟：被
    上訴人於訟爭事件起訴時檢附存證信函為證物，表示其曾依
    公司法第218條之規定，請求上訴人提出自86年至109年間如
    附表一所示之文件，另以附表一作為附件，併同起訴書繕本
    寄送予上訴人；上訴人旋以答辯狀表明其經被上訴人以該存
    證信函請求查閱時即已表示同意等語（見訟爭事件卷第21頁
    、第35至41頁、第69、75頁），足見被上訴人請求上訴人交
    付之帳冊文件具體特定，上訴人事先亦已知情，復不爭執其
    未將如附表一編號1至8所示帳簿文件（86年9月8日至109年6
    月11日起訴時）實際交付予被上訴人核閱（見訟爭事件卷第
    157頁），兩造始成立系爭和解，並非倉促所為，要無誤認
    之可能，難認上訴人於系爭和解成立時對於附表一之帳簿文
    件存否乙事有何不知之情形。況上開簿冊保存年限之規定係
    規範持有者之最低保存年限義務，與其事實上存否無涉，公
    司法第218條規定監察人得請求查核、抄錄或複製之公司簿
    冊文件，亦未以此為限，上訴人復未舉證上開帳簿文件於系
    爭和解成立前即經銷毀或佚失，縱事後發生銷毀情事，仍與
    以自始客觀不能之標的為和解有別。至約定應置放簿冊以提
    供被上訴人閱覽之場所，並非系爭和解之給付標的，上訴人
    執此主張系爭和解有無效事由云云，亦乏所據。
　⒊上訴人復主張：被上訴人業以系爭書狀自認採購契約不存在
    、逾5年保存期限之會計憑證及勞工工資清冊資料已消毀、
    逾10年保存期限之營業報告書及財務報表等資料已銷毀而無
    從提供云云。惟：當事人就他造主張之事實有無「自認」或
    「視同自認」，法院應審酌該當事人之訴訟行為、相關訴訟
    資料及全辯論意旨為判斷（最高法院105年度台上字第2250
    號判決意旨參照）。查系爭書狀記載：因上訴人援引商業會
    計法第38條第1項及勞動基準法第23條第2項規定表示附表一
    文件已逾法規保存期限而銷毀，無從提供，則被上訴人依上
    開規定，減縮其應交付簿冊之起訖期間，及如上訴人確未有
    任何「採購契約」，亦應提供與第三人簽立之其他全部契約
    等語（見原審卷第45至49頁），並無承認上訴人主張上開文
    件簿冊於系爭和解成立時客觀上已不存在為真之意思；被上
    訴人復於原審109年8月27日言詞辯論期日陳稱：系爭和解筆
    錄是否有無效之原因，請法院審酌等詞（見原審卷第84頁）
    ，即係請求法院自為認定事實之意，難認其對於上訴人主張
    前揭文件簿冊於系爭和解成立時不存在之事實，有自認或視
    同自認之情形，上訴人執此為辯，亦無可採。　
　⒋故而，上訴人主張系爭和解當時係以不能之給付為標的而無
    效云云，實無可採。
  ㈡被上訴人於原審提出系爭書狀及於109年8月27日言詞辯論期 
    日均未同意繼續審判，不生認諾之效力：
　⒈按民事訴訟法第384條所謂認諾，係指對於訴訟標的之承諾者
    而言。又請求繼續審判之訴訟標的，係就訴訟上和解有無效
    或得撤銷之事由，請求法院繼續審判之權。
　⒉查：原審109年8月27日言詞辯論筆錄記載：「（法官問：）
    對於被告（即上訴人）聲請繼續審判有何答辯？（原告《即
    被上訴人》複代理人：）不同意繼續審判」等語（見原審卷
    第84頁），足見被上訴人並未就上訴人聲明繼續審判之訴訟
    標的為認諾。上訴人雖稱：被上訴人原表示同意，經法官重
    複詢問後才表示不同意等語，固為被上訴人所不爭執，然稱
    ：其原誤認係就訟爭事件開庭審理，經法官闡明係就系爭和
    解是否無效而應繼續審判後，即表明真正意思為不同意繼續
    審判等語（見本院卷第53、179頁），經審酌被上訴人當時
    表示之真意及欲生之法律效果，與該次筆錄記載被上訴人答
    稱「不同意繼續審判」之要旨無違（最高法院97年度台抗字
    第19號裁定意旨參照）；至被上訴人當庭提出系爭書狀，內
    容並未提及同意繼續審判，復未經其於言詞辯論期日引用而
    為辯論，上訴人主張被上訴人就請求繼續審判有認諾之意云
    云，尚有誤會，而無可採。又被上訴人既對上訴人於上開期
    日陳詞經過並不否認，上訴人請求調取該期日開庭之錄音光
    碟（見本院卷第61頁），即無必要，附此敘明。　
七、綜上所述，上訴人依民事訴訟法第380條第2項之規定，請求
    繼續審判訟爭事件，為無理由，應予駁回。原審為上訴人敗
    訴之判決，並無不合。上訴論旨指摘原判決不當，求予廢棄
    改判，為無理由，應駁回上訴。並依民事訴訟法第78條規定
    ，為訴訟費用負擔之判決。
八、本件事證已臻明確，兩造其餘之攻擊或防禦方法及所用之證
    據，經本院斟酌後，認為均不足以影響本判決之結果，爰不
    逐一論列，附此敘明。
九、據上論結，本件上訴為無理由，爰判決如主文。
中　　華　　民　　國　　110 　年　　5 　　月　　18　　日
                  民事第二十四庭
                        審判長法  官  胡宏文
                              法  官  朱慧真
                              法  官  陳筱蓉
正本係照原本作成。
如不服本判決，應於收受送達後20日內向本院提出上訴書狀，其
未表明上訴理由者，應於提出上訴後20日內向本院補提理由書狀
（均須按他造當事人之人數附繕本）上訴時應提出委任律師或具
有律師資格之人之委任狀；委任有律師資格者，另應附具律師資
格證書及釋明委任人與受任人有民事訴訟法第466條之1第1項但
書或第2項所定關係之釋明文書影本。如委任律師提起上訴者，
應一併繳納上訴審裁判費。
中　　華　　民　　國　　110 　年　　5 　　月　　18　　日
　　　　　　　　　　　　　    書記官  陳珮茹
附表一：（上訴人應交付之帳簿文件明細表）
 序   號 文       件        名        稱    1 採購契約與廠商名冊    2 租賃契約（含承租人上品行之租賃契約）    3 各類所得資料申報書、扣繳憑單存根聯    4      總分類帳    5 日記帳、進貨帳、銷貨帳、應收應付傳票及憑證、統一發票    6 往來銀行活期存款（含台北第七信用合作社城南分非帳號00000000000000帳戶、亞太商業銀行南門分行0000000000000帳戶、大眾商業銀行之帳戶）、綜合存款及支票存庫存摺（含安泰銀行及華南銀行000000000000之帳戶）    7 董事及員工之薪資清冊及每月之加班單明細    8 營業人銷售與稅額申報書、營業報告書、資產負債表、主要財產之財產目錄、損益表及股東權益變動表、現金流量表